ACORDAO-COMPLETO-2520837

ACÓRDÃO 857/2022 ATA 5/2022 - SEGUNDA CÂMARA

VISTOS, relatados e discutidos estes Embargos de Declaração opostos pelo Sr. Ricardo Vieira Coutinho contra o Acórdão 12379/2021-TCU-Segunda Câmara;
ACORDAM os Ministros do Tribunal de Contas da União, reunidos em Sessão de Segunda Câmara, com fulcro nos artigos 32, inciso II, e 34 da Lei 8.443/1992, c/c art. 287 do Regimento Interno do TCU e diante das razões expostas pelo Relator, em:
9.1. conhecer dos Embargos de Declaração para, no mérito, rejeitá-los;
9.2. dar ciência desta deliberação ao recorrente.

Embargos de declaração interposto por Ricardo Vieira Coutinho contra o Acórdão 12.379/2021-TCU-2ª Câmara

Segunda Câmara

Município de João Pessoa - PB.

3. Interessados/Responsáveis/Recorrentes:
3.1. Interessado: Ministério do Desenvolvimento Social (extinto) (05.526.783/0001-65).
3.2. Responsável: Ricardo Vieira Coutinho (XXX.713.534-XX).
3.3. Recorrente: Ricardo Vieira Coutinho (XXX.713.534-XX).

13.1. Ministros presentes: Augusto Nardes (na Presidência), Aroldo Cedraz (Relator) e Antonio Anastasia.
13.2. Ministros-Substitutos presentes: Marcos Bemquerer Costa e André Luís de Carvalho.

AROLDO CEDRAZ

Ministro Aroldo Cedraz.

Trata-se de embargos de declaração interpostos pelo Sr. Ricardo Vieira Coutinho (peça 88) , contra o Acórdão 12379/2021-TCU-Segunda Câmara, transcrito a seguir com ajustes de forma:
1.	De início, é inquestionável a tempestividade dos presentes embargos, uma vez que a ciência da comunicação se deu em 08 de novembro de 2021, conforme verificamos na peça nº 87 dos autos, de modo que o prazo recursal de dez dias começou a fluir em 09 de novembro de 2021 e se encerrará em 18 de novembro de 2021.
2.	Pois bem, cuidam os presentes autos de Tomada de Contas Especial instaurada pelo Ministério do Desenvolvimento Social em razão da impugnação parcial de despesas executadas no Termo de Convênio nº 47/2007, celebrado entre a União Federal, através do MDS e a Prefeitura Municipal de João Pessoa, que era gerida pelo embargante.
3.	Citado, o embargante apresentou defesa na qual suscitou a sua ilegitimidade passiva, já que ele não era o ordenador das despesas questionadas pela unidade técnica, mas sim os secretários municipais, por delegação de competência, e que não foi apontada nenhuma circunstância que autorizasse a sua responsabilização por esses fatos. No mérito, o gestor demonstrou que mesmo que lhe fosse imputada qualquer responsabilidade pelos fatos discutidos nesse processo, deveria ser reconhecido que elas não possuíam gravidade suficiente para autorizar a imputação de débito ou a aplicação de multa, pois a unidade técnica reconheceu que a fiscalização ocorreu em período muito posterior à execução dos serviços, mas, mesmo assim, ainda havia como se aferir que a população de fato foi beneficiada pelas obras.
4.	A Colenda Câmara Julgadora, no entanto, rejeitou as alegações de defesa e proferiu o Acórdão embargado, nos seguintes termos:
 (...) 
5.	Em seu voto, o Ministro Relator disse o seguinte:
 (...) 
6.	Ocorre que a decisão foi omissa sobre questão de ordem pública que, necessariamente, precisava ser enfrentada de ofício pelo TCU, que é a aplicação da Lei nº 9.873/1999, para fins de contagem do prazo prescricional.
O art. 1º mencionada lei diz o seguinte:
Art.1º Prescreve em cinco anos a ação punitiva da Administração Pública Federal, direta e indireta, no exercício do poder de polícia, objetivando apurar infração à legislação em vigor, contados da data da prática do ato ou, no caso de infração permanente ou continuada, do dia em que tiver cessado.
	O Supremo Tribunal Federal tem diversos precedentes no sentido de que a Lei nº 9.873/1999 é quem regula o instituto da prescrição nos processos do Tribunal de Contas da União, até porque, a atividade dessa corte tem natureza de controle administrativo da regularidade dos atos de gestão que envolvam recursos públicos federais.
Nesse sentido, vejamos o acórdão transcrito abaixo:
MANDADO DE SEGURANÇA. DIREITO ADMINISTRATIVO. TRIBUNAL DE CONTAS DA UNIÃO. SERVIDOR DA SECRETARIA DE SAÚDE DO ESTADO DO ACRE. FISCALIZAÇÃO OMISSA E DEFICIENTE NA EXECUÇÃO DE DOIS CONVÊNIOS FIRMADOS ENTRE A SECRETARIA ESTADUAL E O MINISTÉRIO DA SAÚDE. APLICAÇÃO DE MULTA. ARTS. 28, II, E 58, II, DA LEI 8.443/1992. ART. 268, II, DO REGIMENTO INTERNO DO TCU. PRESCRIÇÃO DA PRETENSÃO SANCIONATÓRIA. OCORRÊNCIA. APLICAÇÃO DA LEI 9.873/1999. PRECEDENTES DESTE STF. MEDIDA LIMINAR DEFERIDA E RATIFICADA NO EXAME DE MÉRITO. SEGURANÇA CONCEDIDA PARA AFASTAR A MULTA APLICADA.
1. A prescrição da pretensão punitiva do TCU é regulada pela Lei 9.873/1999, descabendo a aplicação do prazo decenal previsto na legislação civil (art. 205 do Código Civil) . Ao revés, incide o prazo quinquenal previsto na Lei 9.873/1999 (MS 32201, Rel. Min. Roberto Barroso, PRIMEIRA TURMA, DJe 7/8/2017; MS 35.512-AgR, Rel. Min. Ricardo Lewandowski, SEGUNDA TURMA, DJe 21/6/2019) . 
2. In casu, na linha do parecer apresentado pelo Ministério Público Federal e da decisão liminar de minha lavra, é inequívoca a superação do prazo prescricional quinquenal. Os ilícitos apontados pela Corte de Contas ocorreram em julho de 2006, tendo o processo de auditoria sido instaurado em 9/10/2006. A ordem de citação do responsável para a audiência, por sua vez, ocorreu em 25/6/2007. Entretanto, a decisão condenatória recorrível foie xarada somente em 31/5/2016, data da prolação do Acórdão 3513/2016-TCU-Primeira Câmara.
3. Ex positis, CONCEDO A SEGURANÇA unicamente para afastar a sanção de multa aplicada ao impetrante, nos autos da Tomada de Contas Processo 023.288/2006-0, máxime da ocorrência de prescrição da pretensão punitiva do Tribunal de Contas da União. (MS 35940, Relator (a) : LUIZ FUX, Primeira Turma, julgado em 16.06.2020) 
	Assim, como a decisão embargada nada fala sobre a incidência da lei nº 9.873/1999 no presente caso, ela deve ser integrada para essa questão seja apreciada.
	
	Assentado que houve no caso omissão, deve-se reconhecer que estamos diante de situação excepcional, portanto, devem ser atribuídos efeitos infringentes aos Embargos para que seja reformada a decisão e reconhecida a prescrição.
	Essa corte reconhece a possibilidade da atribuição de efeitos infringentes aos Embargos de Declaração, como podemos verificar nos enunciados transcritos abaixo:
Admite-se, excepcionalmente, a modificação de julgado por meio de embargos de declaração com efeitos infringentes, para a correção de premissa equivocada com base em erro material ou erro de fato, sobre a qual tenha se fundado o acórdão embargado, quando o erro tenha sido decisivo para o resultado do julgamento.
Acórdão 4039/2021-TCU-Segunda Câmara | Relator: JORGE OLIVEIRA
ÁREA: Direito Processual | TEMA: Embargos de declaração | SUBTEMA: Erro de fato
Outros indexadores: Erro material, Efeito modificativo, Embargos infringentes 
O caráter infringente dos embargos de declaração é excepcional e incide normalmente quando se tratar de recurso com o objetivo de suprir omissão ou de eliminar contradição.
Acórdão 290/2006-TCU-Plenário | Relator: AUGUSTO NARDES
ÁREA: Direito Processual | TEMA: Embargos de declaração | SUBTEMA: Abrangência
Outros indexadores: Requisito, Efeito modificativo, Exceção 
É possível, em caráter excepcional, relevando a ausência de omissão, contradição ou obscuridade na decisão recorrida, acolher os embargos declaratórios e atribuir-lhes efeitos infringentes, com fundamento no princípio da verdade material.
Acórdão 2369/2009-TCU-Plenário | Relator: BENJAMIN ZYMLER
ÁREA: Direito Processual | TEMA: Embargos de declaração | SUBTEMA: Efeito modificativo
Outros indexadores: Princípio da verdade material, Embargos infringentes
	Assim, sendo reconhecido que de fato a lei nº 9.873/1999 se aplica ao presente caso, como entende o Supremo Tribunal Federal, devem ser atribuídos efeitos infringentes ao recurso para que seja decretada a prescrição no presente caso, posto que como foi reconhecido pelo Douto Relator, o "os débitos ocorreram entre 10/6/2008 e 23/3/2010 e o ato de ordenação da citação ocorreu em 24/4/2019", ou seja, quatro anos após o termo final do prazo prescricional.
7. 	Por fim, no remoto caso em que seja afastada a prescrição no presente caso, deve-se destacar que a decisão padece de uma segunda omissão, pois ela não se manifesta sobre a arguição da defesa de que a unidade técnica, na peça 2 dos autos, reconhece que o objeto do convênio foi atingido e reconhece a boa-fé do gestor e a sua intenção de dar utilidade ao objeto do convênio, como foi exposto na página 6 da defesa do gestor, presente na peça 39 dos autos.
	Esses elementos, que decorrem de declaração de servidor desse Tribunal, que tem fé de ofício, não foi levado em consideração no acórdão, mesmo depois de provação específica da parte.
	Ao contrário, o relator alega que o gestor não trouxe nenhum elemento que demonstre sua boa-fé, como verificamos no item 11 do voto, que transcrevemos a seguir:
11. Ficou claro que o gestor deixou de justificar tempestivamente o não atingimento dos objetivos pretendidos, não buscou repactuar as metas previstas no convênio e tampouco não devolveu os recursos relativos às parcelas reprovadas, glosadas ou não executas, por isso, diante da ausência de elementos que demonstrem a sua boa-fé ou de outros excludentes de culpabilidade, não vejo outra alternativa senão rejeitar as alegações de defesa apresentadas pelo gestor, julgar suas contas irregulares, condená-lo em débito pela parte referente aos recursos federais, além de aplicar-lhe a multa prevista no art. 57 da Lei 8.443/1992.
	Deve-se destacar, para que não fique dúvida, que na manifestação da unidade técnica, também não é possível encontrar os fundamentos do acolhimento ou rejeição desta justificativa pelo gestor, de modo que a omissão está configurada e precisa ser sanada.
8.	Ante o exposto, REQUER sejam acolhidos e providos os presentes Embargos de Declaração, para sanar as omissões existentes na decisão embargada, nos seguintes termos:
8.1.	Que seja reconhecida a omissão referente à aplicação da Lei nº 9.873/1999 no presente caso e, diante disso, que sejam atribuídos efeitos infringentes ao recurso e decretada a prescrição;
8.2.	No remoto caso de ser afastada a prescrição, que a corte de se manifeste expressamente sobre a questão trazida na defesa, referente ao que consta na peça 2 dos autos, para fim de que seja reconhecida a boa-fé do gestor e o atingimento do objeto do convênio.
Pede deferimento."
	É o Relatório.

Felipe Gomes de Medeiros (20227/OAB-PB), representando Ricardo Vieira Coutinho.

Procurador Marinus Eduardo De Vries Marsico.

TOMADA DE CONTAS ESPECIAL. CONVÊNIO. IRREGULARIDADES NA EXECUÇÃO FÍSICA DO CONVÊNIO. REJEIÇÃO DAS ALEGAÇÕES DE DEFESA. CONTAS IRREGULARES. MULTA. EMBARGOS DE DECLARAÇÃO. CONHECIMENTO. TENTATIVA DE REDISCUSSÃO DO MÉRITO. REJEIÇÃO.

TOMADA DE CONTAS ESPECIAL (TCE)

Secretaria de Controle Externo de Tomada de Contas Especial (SecexTCE).

Trago à apreciação os Embargos de Declaração interpostos (peças 88) pelo Sr. Ricardo Vieira Coutinho contra o Acórdão 12379/2021-TCU-Segunda Câmara que, no mérito, rejeitou aas suas alegações de defesa, julgou suas contas irregulares, condenando-o em débito, além de aplicar-lhe a multa no valor de R$ 45.000,00.
2.	Satisfeitos os requisitos de admissibilidade, conheço dos presentes Embargos de Declaração.
3.	Em síntese, o embargante alegou que o acórdão embargado foi omisso quanto à aplicação da Lei nº 9.873/1999, para fins de contagem do prazo prescricional, complementando que a decisão deveria ser reformada via reconhecimento da alegada prescrição. Além disso, indica que o acórdão não se manifestou "sobre a arguição da defesa de que a unidade técnica, na peça 2 dos autos, reconhece que o objeto do convênio foi atingido e reconhece a boa-fé do gestor e a sua intenção de dar utilidade ao objeto do convênio, como foi exposto na página 6 da defesa do gestor, presente na peça 39 dos autos".
4.	Ao final, requereu o provimento dos Embargos de Declaração para que, ao reconhecer a ocorrência da prescrição, atribua efeitos infringentes à decisão embargada e que se manifeste sobre a passagem contida na peça 2 para "que seja reconhecida a boa-fé do gestor e o atingimento do objeto do convênio".
5.	Feito esse relato da peça recursal, passo a decidir.
6.	No que tange à possibilidade de ocorrência da prescrição quinquenal das pretensões punitiva e ressarcitória, a existência da decisão do Supremo Tribunal Federal (STF) no Recurso Extraordinário 636.886/AL, que deverá ensejar a revisão da jurisprudência deste Tribunal, mas que ainda não está sendo aplicada, pois encontra-se pendente apreciação por esta Corte de Contas de processo que definirá acerca do preenchimento de lacunas referentes a questões essenciais, como o prazo prescricional, o início da contagem e as hipóteses de interrupção. Ademais, não está claro quais serão os processos efetivamente alcançados pela modificação do entendimento. Enquanto isso, tenho acompanhado a compreensão pela manutenção da jurisprudência consolidada pelo TCU no sentido de considerar imprescritíveis as ações de ressarcimento ao Erário.
7.	Especificamente em relação à prescrição da pretensão punitiva, o voto condutor do acórdão ora embargado é claro ao destacar que o Tribunal adota, nos termos do Acórdão 1441/2016-TCU-Plenário, o entendimento que o prazo para a prescrição da pretensão punitiva é de 10 anos. Transcrevo a seguir o trecho do voto que trata desse assunto (peça 77, p.2) , demonstrando a improcedência da linha argumentativa adotada pelo embargante:
10.	No que diz respeito à prescrição da pretensão punitiva, nos termos do Acórdão 1441/2016-TCU-Plenário, que uniformizou a jurisprudência do TCU acerca da questão, prevaleceu o entendimento de que se aplica o prazo geral de prescrição indicado no art. 205 do Código Civil, que é de 10 anos, contado da data de ocorrência da irregularidade sancionada, nos termos do art. 189 do Código Civil, sendo este prazo interrompido pelo ato que ordenar a citação, a audiência ou a oitiva do responsável.
11.	No caso em exame, os débitos ocorreram entre 10/6/2008 e 23/3/2010 e o ato de ordenação da citação ocorreu em 24/4/2019, ou seja, menos dos 10 anos previstos no Acórdão 1441/2016-TCU-Plenário.
8.	Registro que os Embargos de Declaração são, em regra, recurso integrativo, objetivando extirpar da decisão embargada, além da obscuridade e contradição, a omissão. Do mesmo modo, o entendimento doutrinário e jurisprudencial sobre a matéria é o de que tais espécies de falhas são aquelas decorrentes do próprio julgado e que prejudicam a sua perfeita compreensão, e não aquelas que bem entenda o embargante, muito menos como meio transverso visando impugnar os fundamentos da decisão atacada.
9.	Noutro giro, complemento que não há omissão apta ao acolhimento de Embargos de Declaração quando a matéria é enfrentada na instrução da unidade técnica que consta do Relatório e integra as razões de decidir da deliberação embargada, assim como na hipótese de haver aspectos divergentes entre o encaminhamento proposto pela unidade e o que foi compreendido pelo julgador, quando tais questões são objeto de considerações específicas no voto (Acórdão 11309/2020-TCU-Segunda Câmara, Rel. Min. Augusto Nardes) .
10.	Nesse sentido, as linhas argumentativas de que o acórdão embargado foi omisso quanto ao atingimento do objeto do convênio e ao reconhecimento da boa-fé do gestor não merecem prosperar porque tais análises constam expressamente da instrução elaborada no âmbito da unidade técnica, transcrita a seguir (peça 42, p. 5-8) , as quais adotei, no meu voto, como minhas próprias razões de decidir:
Argumento 1- serviços prestados
37.	A defesa alega que os serviços foram prestados, e por essa razão, não existiriam danos ao erário. Para confirmar sua tese relembra a narrativa contida no Relatório de Visita (peça 2, p. 236) . Corrobora sua tese com a alegação de que as irregularidades levantadas pelo TCU, na verdade, foram tratadas pela fiscalização do órgão concedente como meras impropriedades.
Análise
38. 	No primeiro instante, deve ser observado que nem todos os serviços foram prestados, ou prestados de maneira adequada.  Na prestação de contas, constatou-se, parcelas que foram reprovadas, glosadas ou não executadas.
 (...) 
Argumento 2- culpa dos próprios beneficiários pelo não atingimento das metas
45.	A defesa complementa seus argumentos, inferindo que houve efetividade dos serviços prestados, e que a parcela de serviços não aceita pelo órgão concedente ocorreu, em função de resistência dos próprios beneficiários em aderir aos projetos, conforme se depreende da narrativa contida no relatório da primeira visita in loco da fiscalização do órgão concedente.
Análise
46.	De outra feita, conforme discriminação do débito apresentada nos parágrafos anteriores, mesmo que a culpa pelo não alcance das metas, ao abranger todos os beneficiários, tenha sido ocasionada por eles próprios, caberia ao convenente, a devolução dos recursos, referentes a essas parcelas que foram reprovadas, glosadas ou não executadas.
 (...) 
Boa-fé (peça 39, p. 8-9) 
51. 	O responsável alega boa-fé nos autos, em virtude da concretização da parcela executada, mesmo enfrentando resistência injustificada dos beneficiários. 
Análise
52. 	É cediço que essa Egrégia Corte de Contas leva em consideração a boa-fé dos gestores, na aferição da punibilidade dos atos irregulares.
53.	Embora o responsável tenha alegado a boa-fé nos autos, em virtude das dificuldades enfrentadas na execução de parcela do objeto, por ocasião das resistências dos beneficiários em aderir ao programa, ele não apresentou elementos que pudessem ser levados em conta, em relação às ações empreendidas por ele quanto às parcelas não executadas, glosadas ou reprovadas. Desse modo, sua boa-fé não pode ser comprovada.
11.	O que se observa é que o recurso apresentado demonstra unicamente a irresignação do embargante em relação ao resultado do seu julgamento e busca rediscutir o mérito da matéria, incabível na presente fase processual.
	Diante disso, inexistindo qualquer obscuridade, omissão ou contradição a ser sanada nos autos, VOTO para que o Tribunal adote o Acórdão que ora submeto a este Colegiado.
TCU, Sala das Sessões, em 8 de março de 2022.
AROLDO CEDRAZ 
Relator